【裁判字號】    95,上易,777
【裁判日期】    950731
【裁判案由】    妨害自由
【裁判全文】
臺灣高等法院刑事判決                 95年度上易字第777號
上  訴  人  臺灣士林地方法院檢察署檢察官
被      告  丙○○
選任辯護人  蔡樹基律師
上列上訴人因被告妨害自由案件，不服臺灣士林地方法院95年度
易字第77號，中華民國95年3 月16日第一審判決（起訴案號：臺
灣士林地方法院檢察署94年度偵字第5708號），提起上訴，本院
判決如下：
    主  文
原判決撤銷。
丙○○共同犯強制罪，處有期徒刑月，如易科罰金以（銀元）
佰元折算壹日。
    事  實
一、緣丙○○與蔡政安、賴長威（後二人未據起訴）於民國94年
    2 月22日下午17時許在臺灣士林地方法院附近巧遇乙○○，
    並見乙○○前往臺灣士林地方法院對面臺北市○○路200 巷
    23號前之鐘耀盛（起訴書誤載為鍾耀盛）律師事務所，丙○○因不滿乙○○積欠其新臺幣（下同）八十八萬元債務遲未
    清償，遂立即趨前向乙○○催討債務，乙○○因見丙○○身
    旁尚有蔡政安、賴長威二人，認丙○○人多勢眾，心生畏懼
    ，迅即躲入鐘耀盛律師辦公室的沙發角落附近，詎丙○○見
    狀即與蔡政安、賴長威基於妨害人行使隨意離開之權利之犯
    意聯絡，共同滯留在鐘耀盛律師事務所客廳內，使乙○○難
    以隨意離開。嗣丙○○即與乙○○在律師事務所內商談債務
    清償事宜，乙○○並因丙○○對之「嗆聲」且辱以三字經，
    乃當場同意簽發本票乙紙，但因乙○○無法應丙○○要求當
    場尋得本票保證人以保證債務之履行，丙○○遂起恐嚇之犯
    意，對乙○○揚言聲稱：「只要被我找到你女兒，你就有辦
    法還錢」等足生危害乙○○及其家人生命、身體、自由之事
    項恐嚇乙○○，致乙○○心生畏懼，足生危害於安全，使乙○○因此受有牽制，而不敢單獨離開鐘耀盛律師事務所；後
    因鐘耀盛律師表示事務所欲關門，催促渠等離開，丙○○與
    蔡政安、賴長威，即要求乙○○到另處商談，惟乙○○因恐
    遭渠等強押而拒絕，丙○○與蔡政安、賴長威乃堅持繼續留
    在鐘耀盛律師事務所內，而共同以上開脅迫方式妨害乙○○
    隨意離去之權利。後雙方僵持中，乙○○於晚間10時至11時
    許打電話報警，迨至同年月23日凌晨1 時50分許，丙○○至
    臺北市政府警察局士林分局天母派出所製作筆錄，律師事務
    所方得拉下鐵門休息，而乙○○亦於同日凌晨3 時許製作完
    警詢筆錄後方敢自由離開。
二、案經乙○○訴由臺北市政府警察局士林分局移送臺灣士林地
    方法院檢察署檢察官偵查起訴。
    理  由
甲、證據能力方面：
    本案如下所引為證明本案犯罪事實之有關證人供述證據，均
    係在檢察官面前具結後所為陳述，及於原審及本院審理中經
    具結並行交互詰問後所為陳述，係依諸刑事訴訟法第158 條
    之3 、第159 條之1 、第166 條規定，均俱證據能力。另被
    告於警詢、偵查、原審及本院審理中所為陳述，被告及其辯
    護人並未主張係受有何強暴、脅迫、利誘、詐欺、疲勞訊問
    、違法羈押或其他不正之方法，依諸同法第156 條第1 項規
    定，自得為證據，合此說明。
乙、實體方面：
一、訊據被告丙○○否認有何恐嚇之犯行，辯稱：「當天我與賴
    長威、蔡政安在高島屋逛街，之後碰見乙○○，看到乙○○
    走到法院，我們就在法院門口前等候她，後來她與三男一女
    一起從法院出來，走進鐘耀盛律師事務所，我們跟進去，當
    時我有向鐘律師講借其辦公室商談債務問題，鐘律師稱要我
    們好好談，我問乙○○債務如何清償，但乙○○講不出所以
    然來，所以就一直在辦公室耗到很晚，該處辦公室是開放空
    間，我們在客廳沙發前談，我坐在沙發上，乙○○的朋友在
    旁邊，我的朋友就到辦公室門外等候，到晚上7 點多，因乙○○報警，所以員警就來現場，員警到後問明是私人債務糾
    紛，所以員警到達後不到5 分鐘就離開了，一直到凌晨1 點
    多員警又來現場，員警請乙○○坐上警車離開，我當時認為
    是乙○○報警，所以就跟隨到派出所門口外，後來員警請我
    進派出所內，進去派出所後員警就告訴我，稱乙○○要告我
    恐嚇她。之前在鐘耀盛律師事務所時，是乙○○自己稱如果
    有辦法連絡到她女兒就有辦法還錢，但一直連絡不到她女兒
    ，我當時只是說請她趕快找到她女兒以便還我錢。」云云。
二、惟查：
(一)被告丙○○因乙○○積欠其八十八萬元之債務遲未償還，於
    94年2 月22日17時許與蔡政安、賴長威等人在臺灣士林地方
    法院巧偶乙○○，並見乙○○前往臺灣士林地方法院對面之
    臺北市○○路200 巷23號前鐘耀盛律師事務所，丙○○即趨
    前向乙○○催討債務，乙○○見狀遂躲至鐘耀盛律師辦公室
    的沙發角落附近，丙○○與蔡政安、賴長威即滯留在鐘耀盛
    律師事務所客廳內，不願離去。其間丙○○與乙○○商談債
    務清償事宜，乙○○雖同意並當場簽發本票乙紙，但因乙○○無法應丙○○要求當場尋得本票保證人以保證債務之履行
    ，乙○○不敢單獨離去鐘耀盛律師事務所；又因鐘耀盛律師
    表示事務所欲關門，催促渠等離開，丙○○復要求乙○○到
    另處商談，惟遭乙○○拒絕，丙○○與蔡政安、賴長威乃繼
    續堅持留在該律師事務所內不願離開。迨至乙○○以電話報
    警，於同年月23日凌晨1 時50分許，丙○○至臺北市政府警
    察局士林分局天母派出所製作筆錄，律師事務所才拉下鐵門
    休息，而乙○○亦於同日凌晨3 時許製作完警詢筆錄後方始
    離去等事實，業據證人即告訴人乙○○於原審中具結指證綦
    詳，並經證人鐘耀盛律師於偵查中及原審審理中、證人即告
    訴人之友人陳恒、證人蔡政安、賴長威於原審審理中分別
    結證在卷；復經被告自承屬實（詳偵查卷第31頁、第32頁、
    第42頁、第43頁、原審卷第46至67頁、原審卷第13頁、本院
    卷第20頁），此部分事實應堪認定。
(二)次查，證人即鐘耀盛律師於偵查中具結證述：94年2 月22日
    下午5 時，乙○○因他案來開庭（指到臺灣士林地方法院）
    ，開完庭後，乙○○到我的事務所來，因為他被跟蹤，我並
    不認得跟蹤他的人，當天有五、六個人跟著他到我的事務所
    ，乙○○在過程中，有告訴我一個人綽號叫「馬蛋」；「馬
    蛋」對乙○○說可以到外面談債務解決的事情；乙○○在我
    辦公室沙發角落，但馬蛋等五、六人均在客廳的沙發，他們
    在我的辦公室談賭博債務的事情，「馬蛋」有向乙○○提到
    要還錢的事，「馬蛋」確對她講話很大聲等語綦詳（偵查卷
    第31頁）。而其中除「馬蛋」係被告丙○○之綽號，已據被
    告丙○○於偵查中供認屬實（偵查卷第41頁），及另二名應
    係告訴人之友人陳姮及甲○○，亦由告訴人及證人陳姮
    於原審暨證人甲○○於本院分別陳明無訛（原審卷第49頁、
    第60頁、本院卷第36頁）外，另二名隨同被告丙○○進入鐘
    耀盛律師事務所內，而與丙○○一起坐在該事務所客廳沙發
    上與告訴人商談債務事宜者，即應係蔡政安及賴長威無疑。
    從而證人即告訴人乙○○於原審審理中指證蔡政安及賴長威
    亦係與被告同坐在沙發上一節（原審卷第47頁），亦與事實
    相符，故蔡政安與賴長威既與被告丙○○同坐在沙發上，對
    於被告丙○○係與告訴人商談債務事宜及其過程，當無不知
    之理，且其等若未與被告丙○○基於犯意之聯絡共同向告訴
    人催討債務，焉有陪同被告至翌日凌晨警察到場處理為止？
    況證人即告訴人亦就蔡政安及賴長威於本案發生前之93年12
    月至1 月間即曾與被告丙○○一起至其住處向其索討債務乙
    事，於原審審理中迭指證歷歷（原審卷第47頁、第53頁）。
    益證於本案之94年2 月22日下午5 時許，蔡政安、賴長威與
    被告丙○○同往鐘耀盛律師事務所，係在於共同向告訴人乙○○索討債務灼然甚明。是蔡政安及賴長威於原審審理中所
    證稱：伊等當時在事務所外聊天，未坐在事務所沙發上，未
    參與被告與告訴人債務協商事宜云云（原審卷第63至67頁）
    ，純係閃避己身刑事責任所為飾卸之詞，委難採信。
(三)又查，被告丙○○於要求告訴人乙○○需覓本票保證人未果
    後，向告訴人揚言稱：「只要被我找到妳女兒，妳就有辦法
    還錢」等語，告訴人聞言，認為被告係以其女兒安全相脅，
    因此心生畏懼等情，並據證人即告訴人乙○○於原審指證綦
    詳（原審第48頁、第49頁）。互核被告於檢察官偵查中供承
    ：「（問：是否有跟她（指告訴人乙○○）說『如果找到妳
    女兒，妳就有辦法還錢？』）是的，因她女兒會幫她還錢」
    「問：（她欠錢為何要她女兒還錢？）她說只要她女兒理她
    ，她女兒就會幫她還錢，我不相信她女兒不理她」「（問：
    她已經告訴你，她女兒不理她，不可能幫她還錢？）那是她
    說的，我不相信」「（問：她有無同意你去找她女兒？）沒
    有，我只是跟她說我要帶她去找她女兒」「（問：她說你表
    示要我她女兒出面，造成她心裡的恐懼，有何意見？）她沒
    有能力還錢，只有她女兒有能力還錢」等情（詳偵查卷第42
    頁）。足證告訴人乙○○所指訴，被告向其揚言稱：「只要
    被我找到妳女兒，妳就有辦法還錢」等語，並非虛構之詞而
    堪採信。又證人即告訴人乙○○於原審雖稱：聽聞被告上開
    言語，渠會害怕係因怕女兒知道後就不理我了云云；但嗣經
    檢察官詢以是否於警詢中陳稱被告有以妳女兒全安要脅妳還
    錢時，即答稱：「有，我認被告講這句話對我女兒應有影響
    ，因我女兒有在上班」等語（詳原審卷第48頁末行、第49頁
    第1 行）。而參諸被告丙○○在鐘耀盛律師事務所內，係對
    乙○○「嗆聲」，並口出三字經等，經證人鐘耀盛律師於偵
    查及原審審理中結證在卷（偵查卷第32頁、原審卷第57頁）
    ；並佐以因被告等人滯留在鐘耀盛律師事務所內，令告訴人
    因之自當日下午5 時許至翌日凌晨1 時50分許不敢離去該處
    ，迄至警員到場後始離開等事實，已如上述；及至當日晚間
    11時許已逾該事務所辦公時間至久，鐘耀盛律師曾請告訴人
    儘速離去乙節，亦據證人鐘耀盛於原審審理中供證屬實（詳
    原審卷第58頁）。是衡情通常人處此環境中莫不對己身自由
    、身體、生命之安全生有疑懼。則被告於此情狀中，對告訴
    人揚言稱：「只要被我找到妳女兒，妳就有辦法還錢」等語
    ，自足使告訴人聯想被告係將對其女兒不利，故告訴人稱其
    認為被告係以其女兒安全相脅等語，尚非無據。
(四)至被告於原審所辯：是告訴人乙○○自己稱，如果有辦法連
    絡到她女兒就有辦法還錢云云，固經證人陳恒於原審證述
    屬實（原審卷第61頁）。然證人陳恒同時亦證稱：被告就
    請乙○○打電話給她女兒，並問乙○○她女兒住在何處，他
    可以帶乙○○去找她女兒等語在卷（原審卷第61頁），顯見
    被告所辯：伊當時只是說請她（指告訴人）趕快找到她女兒
    以便還伊錢云云，並不足採，且益證被告丙○○確有對告訴
    人揚言要找其女兒之語。然依告訴人當時所處恐懼之境地，
    告訴人顯難願被告丙○○直接與女兒接觸，故被告上揭出言
    恐嚇之語，縱係緣自告訴人先提及如果連絡到其女兒就有辦
    法還錢云云，亦無從卸免被告恐嚇之責，附此說明。另證人
    甲○○於本院審理中雖證稱未聽聞到被告對告訴人稱「只要
    被我找到妳女兒，妳就有辦法還錢」等語，然其亦證稱：未
    聽到告訴人與被告談到告訴人女兒之事云云（詳本院卷第40
    頁），顯與被告及證人陳恒分別於偵查及原審審理中所供
    述不符，足見證人甲○○並未全程聽聞被告與告訴人間之對
    話，是其證言實不足為被告有利之證明，併此說明。且證人
    陳恒及甲○○就告訴人與被告洽商債務事宜時，雖曾陪同
    在場，但對其中詳細內容，陳恒及甲○○均不清楚，渠二
    人復於被告與告訴人洽談債務事宜後約一、二小時即先行離
    去等，已據證人陳恒、甲○○於原審及本院證述在卷（原
    審卷第60頁、第62頁、本院卷第38頁、第39頁），可知陳恒
    及甲○○二人對於告訴人實非有何幫助，尚難以渠二人在
    場即認被告並無脅迫之行為，或認告訴人無何恐懼之情事，
    併此指明。
(五)按所謂脅迫，係指以言語或舉動，顯示加害他人之意思，或
    以加害他人之意思通知他人，使其產生畏懼；再者，每個人
    對所遭強暴、脅迫之感受強度不同，則其手段強度與致使不
    能抗拒之結果間衡受被害人主客觀因素影響，而呈現相異情
    況。且危害通知之方法亦無限制，無論明示之言語、文字、
    動作或暗示之危害行為，苟已足使對方理解其意義所在，並
    足以影響其意思之決定與行動自由者均屬之。依上開所為認
    定：告訴人乙○○於到達鐘耀盛律師事務所後，被告丙○○
    與蔡政安、賴長威隨之到達並滯留在該處，使告訴人不敢離
    開，其間並對告訴人「嗆聲」及辱罵，且揚言要找告訴人之
    女兒，使告訴人產生畏懼，更不敢單獨離開該事務所等情。
    顯見被告丙○○與蔡政安、賴長威係以言語、動作等暗示將
    危害於告訴人之安全，而足影響告訴人意思之決定與行動自
    由至明。揆諸上開說明，被告丙○○與蔡政安、賴長威所為
    已屬「脅迫」之行為，並因此妨害乙○○隨意離去之權利，
    亦彰明確。
(六)綜上，被告丙○○辯稱伊無強制之犯意及行為云云，委無足
    取，本案事證已臻明確，被告犯行堪以認定。
三、論罪之理由：
(一)核被告丙○○所為係犯刑法第304 條第1 項之強制罪，被告
    丙○○與蔡政安、賴長威間有犯意聯絡及行為分擔，為共同
    正犯。公訴意旨認蔡政安、賴長威不知情，未以共同正犯論
    之，洵有未當。
(二)又按刑法第305 條恐嚇危害安全罪，係指單純以將來加害生
    命、身體、自由、名譽、財產之事恐嚇他人致生危害於安全
    者而言，如對於他人之生命、身體等，以現實之強暴、脅迫
    手段加以危害要挾，使人行無義務之事或妨害人行使權利，
    即應構成刑法第304 條之強制罪，縱有恐嚇行為，亦僅屬犯
    強制罪之手段，無更論以恐嚇危害安全罪之餘地（最高法院
    84年度台非字第194 號判決參酌）。是被告丙○○對乙○○
    恐嚇稱：「只要被我找到你女兒，你就有辦法還錢」等，依
    上開最高法院判決意旨，爰不另論刑法第305 條之恐嚇罪，
    公訴意旨認此部分與被告所犯強制罪係一行為觸犯數罪名之
    想像競合犯關係，尚有未洽，附此說明。
四、撤銷改判之理由：
(一)原審徒以告訴人乙○○積欠被告丙○○八十八萬元之債務，
    被告因無法取得告訴人確實之清償保證，而與告訴人僵持於
    告訴人所委任律師之事務所中，其間並無證據證明被告有恐
    嚇或妨害自由之行為，難以告訴人因無法償債致不願離開該
    事務所即遽認身為債權人之被告有妨害自由等犯行云云，而
    遽為被告無罪判決，尚嫌率斷，檢察官上訴意旨據此指摘原
    審判斷不當，為有理由，應由本院撤銷原判決。
(二)爰審酌被告丙○○為催討債務，竟以脅迫方式妨害告訴人乙○○隨意離開鐘耀盛律師事務所之行動自由，足生危害於告
    訴人之安全，且易影響社會治安，難謂未具惡性，茲斟酌其
    素行、所用手段，犯罪後飾詞卸責，毫無悔意等一切情狀，
    量處如主文第二項所示之刑。又按行為後法律有變更者，適
    用行為時之法律，但行為後之法律有利於行為人者，適用最
    有利於行為人之法律，此於刑法第2 條第1 項定有明文。本
    件被告行為後，刑法及罰金罰鍰提高標準條例業於95年7 月
    1 日修正公布施行，經比較修正前後之易科罰金折算標準，
    以95年7 月1 日修正公布施行前之規定，較有利於被告，應
    依刑法第2 條第1 項前段，適用修正前刑法第41條第1 項前
    段及修正前罰金罰鍰提高標準條例第2 條規定，諭知如易科
    罰金之折算標準。
丙、應適用之法律：
一、刑事訴訟法第369 條第1 項前段、第364 條、第299 條第1
    項前段。
二、修正後第2 條第1 項、修正前刑法第304 條第1 項、第41條
    第1 項、修正後刑法施行法第1 條之1 、修正前罰金罰鍰提
    高標準條例第2 條。
本案經檢察官呂光華到庭執行職務。
中    華    民    國    95    年    7     月    31    日
                  刑事第十七庭審判長法  官  陳貽男
                                    法  官  高明哲
                                    法  官  許仕楓
以上正本證明與原本無異。
不得上訴。
                                    書記官  劉貞達
中    華    民    國    95    年    8     月    3     日
附錄本案論罪科刑法條全文
刑法第304 條第1 項：
以強暴、脅迫使人行無義務之事或妨害人行使權利者，處三年以
下有期徒刑、拘役或三百元以下罰金。


司法院資訊處製作；財團法人民間司法改革基金會備份。
